臺灣苗栗地方法院民事簡易判決
110年度苗簡字第597號
原      告  賴瑞興  

訴訟代理人  張智宏律師
            黃建誠律師
被      告  李梓瑜  


兼
訴訟代理人  辛中鏵  


上列當事人間請求遷讓房屋等事件，本院於民國111年1月13日言
詞辯論終結，判決如下：
　　主  文
一、被告應自如附件附圖即民國（下同）110年10月22日苗栗縣
    大湖地政事務所鑑定圖編號A所示面積104.07平方公尺之建
    物即門牌號碼苗栗縣○○鄉○○村00鄰○○○0000號房屋遷出，並
    將上開建物騰空返還原告。
二、被告辛中鏵應將坐落苗栗縣○○鄉○○○段0000地號土地如附圖
    編號B所示面積14.97平方公尺之地上物（車庫）及編號C所
    示面積2.49平方公尺地上物（狗屋）拆除或遷移，並將占用
    之土地交還原告。　
三、被告辛中鏵應給付原告新臺幣（下同）96,000元，及自110
    年9月28日起至清償日止，按年息5％計算之利息。
四、被告辛中鏵應自110年8月20日起至返還主文第一、二項所示
    建物及土地予原告之日止，按月給付原告8,000元。
五、原告其餘之訴駁回。
六、訴訟費用由被告負擔99％，餘由原告負擔。
七、本判決原告勝訴部分得假執行。但被告如以242,000元為原
    告預供擔保後，得免為假執行。
    事實及理由
壹、程序方面
　　按訴狀送達後，原告不得將原訴變更或追加他訴。但請求之
    基礎事實同一、減縮應受判決事項之聲明，不在此限，民事
    訴訟法第255 條第1 項第2、3款定有明文。次按不變更訴訟
    標的，而補充或更正事實上或法律上之陳述者，非為訴之變
    更或追加，民事訴訟法第256 條亦定有明文。原告起訴原請
    求：㈠被告應自門牌號碼：苗栗縣○○鄉○○村00鄰○○○0000號房
    屋遷出，並將上開房屋騰空返還原告；㈡被告辛中鏵應給付
    原告新臺幣（下同）101,172元，暨自本起訴狀繕本送達被
    告辛中鏵之翌日起至清償日止，按年息5％計算之利息；㈢被
    告辛中鏵應自民國110年8月20日起至返還第一項房屋予原告
    之日止，按月給付原告8,000元；㈣被告應將坐落苗栗縣○○鄉
    ○○○段0000地號土地面積約為2平方公尺之地上物拆除，並將
    占用之土地交還原告（見本院卷第15頁）。嗣變更請求為：
    ㈠被告應自如附件附圖苗栗縣大湖地政事務所110年10月22日
    鑑定圖（下稱附圖）編號A所示面積104.07平方公尺之建物
    （即門牌號碼：苗栗縣○○鄉○○村00鄰○○○0000號房屋）（下
    稱系爭房屋）遷出，並將上開建物騰空返還原告；㈡被告辛
    中鏵應將坐落苗栗縣○○鄉○○○段0000地號土地（下稱系爭土
    地）上，如附圖編號B所示面積14.97平方公尺之地上物（車
    庫）及編號C所示面積2.49平方公尺地上物（狗屋）拆除或
    遷移，並將占用之土地交還原告；㈢被告辛中鏵應給付原告9
    7,456元，及自110年9月28日起至清償日止，按年息5％計算
    之利息；㈣被告辛中鏵應自110年8月20日起至返還第一、二
    項所示建物及土地予原告之日止，按月給付原告8,000元（
    見本院卷第173頁），核原告變更後之訴之聲明為更正事實
    及法律上之陳述（就遷出系爭房屋之位置及占用系爭土地之
    面積），亦符合減縮應受判決事項之聲明（變更聲明㈢）、
    基於同一占用基礎事實（變更聲明㈣）之變更，揆諸前開規
    定，應予准許。
貳、實體方面
一、原告主張：系爭土地及系爭房屋（下合稱系爭房地）為原告
    所有。原告與被告辛中鏵於106年2月簽立租賃契約（下稱系
    爭租約），約定原告提供系爭房地出租予被告辛中鏵，租期
    為106年2月20日起至107年2月19日止，每月租金為8,000 元
    ，租金給付期限為每月19日前，押租金為2個月租金共計16,
    000元。系爭租約租期屆至後，原告同意被告辛中鏵繼續租
    賃系爭房地。詎被告辛中鏵自108年1月20日起即未依約給付
    租金，經原告數次催告，被告辛中鏵自108年1月20日起至11
    0年8月19日止，尚有14個月租金未給付原告，經扣除押租金
    後，尚有12個月租金共計96,000元（8,000元×12月＝96,000
    元）未給付，原告得依法收回系爭房地，並依起訴狀送達被
    告辛中鏵作為終止租賃契約之意思表示送達，及依系爭契約
    第3、4條約定請求被告辛中鏵給付積欠租金96,000元及自11
    0年8月20日至系爭租約終止前之積欠租金。系爭租約既經終
    止，則被告辛中鏵與被告即同住之配偶李梓瑜就系爭房地無
    使用之合法權源，自應遷出並返還系爭房地。又系爭房屋既
    已終止，被告辛中鏵就110年11、12月之電費1,456元未給付
    而有不當得利；另自系爭租約終止後至遷讓返還系爭房地之
    日止，被告受有相當於租金之不當得利，原告自得請求之。
    為此，爰依系爭租約第3、4條約定、土地法第100條第3款、
    民法租賃、不當得利（民法第179條）、物上請求權（民法
    第767條第1項）等法律關係提起本訴等語。並聲明：如變更
    後聲明㈠至㈣；前四項請求，原告均願供擔保，請准宣告假執
    行。
二、被告則以：系爭租約已從定期轉為不定期租約，且被告都有
    繳房租等語，資為抗辯。並聲明：㈠原告之訴駁回；㈡如受不
    利判決，願預供擔保，請准宣告免為假執行。
三、本院為行集中審理，協同兩造協議並簡化爭點整理如下：
　㈠兩造同意下列不爭執事項為真實，法院得逕採為判決基礎：
  ⒈系爭房地為原告所有。
  ⒉原告與被告辛中鏵106 年2 月簽立系爭租約，約定由原告提
    供系爭房地出租予被告辛中鏵，租期為106 年2 月20日起至
    107 年2月19日止，每月租金為8,000 元，租金給付期限為
    每月19日前，押租金為16,000元（見本院卷第43至49頁）。
  ⒊上開租賃契約租期屆至後，原告與被告辛中鏵間成立不定期
    租賃。而被告2 人現居於系爭房屋。
  ⒋被告於110年9月27日收受起訴狀繕本。
  ⒌系爭土地上之車棚、狗屋為被告辛中鏵所有。
　㈡兩造所爭執事項：
  ⒈原告終止系爭租約，有無理由？
  ⒉承⒈，如有，原告主張被告應給付積欠之租金、系爭租約終止
    後之不當得利及拆除系爭土地上地上物交還土地等請求，有
    無理由？　
四、法院之判斷：
　㈠原告終止系爭租約，為有理由：
　⒈按租賃期限屆滿後，承租人仍為租賃物之使用收益，而出租
    人不即表示反對之意思者，視為以不定期限繼續契約；承租
    人應依約定日期，支付租金；承租人租金支付有遲延者，出
    租人得定相當期限，催告承租人支付租金，如承租人於其期
    限內不為支付，出租人得終止契約；租賃物為房屋者，遲付
    租金之總額，非達2個月之租額，不得依前項之規定，終止
    契約。其租金約定於每期開始時支付者，並應於遲延給付逾
    2個月時，始得終止契約，民法第451條、第439條、第440條
    第1、2項分別定有明文。又承租人積欠租金，除以擔保金抵
    償外，達2個月以上時，出租人始得收回房屋，復為土地法
    第100 條第3 款所明定。另當事人主張有利於己之事實者，
    就其事實有舉證之責任。但法律別有規定，或依其情形顯失
    公平者，不在此限，民事訴訟法第277 條定有明文。又民事
    訴訟如係由原告主張權利者，應先由原告負舉證之責，若原
    告先不能舉證，以證實自己主張之事實為真實，則被告就其
    抗辯事實即令不能舉證，或其所舉證據尚有疵累，亦應駁回
    原告之請求（最高法院17年上字第917 號判例參照）。
　⒉系爭租約之租期於107 年2月19日屆滿後，經原告同意被告辛
    中鏵繼續承租系爭房地使用，兩造成立不定期租賃契約乙節
    ，為兩造所不爭執（見不爭執事項⒊）。而原告主張被告辛
    中鏵自108年1月20日起至110年8月19日止，欠租達14個月租
    金（108年1月20日至同年9月19日共計8個月、108年12月20
    至109年4月19日共計4個月、109年5月20日至同年7月19日共
    計2個月）乙情，並提出存證信函、附表租金給付狀況、記
    帳簿為佐（見本院卷第27、53至79頁），惟被告辛中鏵所否
    認，揆諸前開說明，則應由被告辛中鏵舉證證明已給付租金
    。惟查，被告辛中鏵僅泛稱租金係以現金交付，並無簽收收
    據，故無相關依據等語（見本院卷第186頁），而未能舉證
    證明已繳付原告主張積欠之租金。惟據原告於109年6月30日
    寄送予被告辛中鏵之存證信函中已明述「台端（即被告辛中
    鏵）自民國108年1月20日起至109年6月20日止，共18個月只
    繳交4個月房租尚拖欠14個月房租計新台幣拾壹萬貳仟元整
    。限台端於109年7月31日前付清拖欠款項，否則依法辦理。
    」（見本院卷第53頁），而被告辛中鏵收受前開存證信函後
    亦未否認前開原告主張欠租乙情，並再存證信函回復原告表
    示給付其後之租金（見本院卷第65頁），堪認原告主張被告
    已積欠14個月之房租等情，堪予採認。從而，被告辛中鏵於
    扣除2個月押租金擔保後，遲延給付之租金已逾2個月，原告
    自得依前開規定終止系爭租約，故原告主張系爭租約業經起
    訴狀送達被告辛中鏵時即110年9月27日（見不爭執事項⒋）
    終止，尚屬有據。
　㈡按承租人於租賃關係終止後，應返還租賃物；所有人對於無
    權占有或侵奪其所有物者，得請求返還之，對於妨害其所有
    權者，得請求除去之，民法第455條前段、767條第1項前段
    、中段定有明文。又以無權占有為原因，請求返還所有物之
    訴，被告對原告就其物有所有權存在之事實無爭執，而僅以
    非無權占有為抗辯者，原告於被告無權占有之事實，無舉證
    責任。被告應就其取得占有，係有正當權源之事實證明之。
    如不能證明，則應認原告之請求為有理由（最高法院72年度
    台上字第1552號判決意旨參照）。另按土地及坐落其上之房
    屋為各別獨立之不動產，民法第66條第1項參照，而占有土
    地者乃坐落於該土地上之房屋，占有房屋者則為該房屋之所
    有人或使用人，因此倘房屋無權占有土地者，土地所有權人
    固可請求該房屋現占有人（非必為房屋之所有權人）遷出（
    最高法院104年度台上字第1939號判決意旨參照）。查系爭
    房地為原告所有，另系爭土地上如附圖編號B之車棚（面積1
    4.97平方公尺）、編號之C狗屋（面積2.49平方公尺）為被
    告辛中鏵所有等情，系爭房屋由被告居住等情，為兩造所不
    爭執，並有本院勘驗筆錄及現場照片、苗栗縣大湖地政事務
    所鑑定圖在卷可稽（見本院卷第145至153、157頁），足認
    上情為真實。而系爭租約既已終止，則被告辛中鏵自應返還
    租賃物即系爭房地，且與占用人即被告李梓瑜自系爭房屋遷
    出，而被告辛中鏵所有車棚、狗屋占用系爭土地，於系爭租
    約終止後，亦未舉證有何正當權源，堪認為無權占用。基此
    ，原告請求被告遷出系爭房屋並騰空返還，及請求被告辛中
    鏵將占用系爭土地之車棚、狗屋移除返還土地，即屬有據，
    應予准許。
　㈢原告請求租金及相當租金之不當得利部分：
　⒈依系爭租約第3條、第4條約定：「租金每個月新台幣捌仟元
    正（收款付據）乙方不得藉任何理由拖延或拒納，且不得由
    保證金中抵扣作為租金。」、「租金應於每月19日以前繳納
    ，每次應繳1個月份乙方不得藉詞拖延。」，有系爭租約在
    卷可憑（見本院卷第43頁）。再按給付有確定期限者，債務
    人自期限屆滿時起，負遲延責任；應付利息之債務，其利率
    未經約定，亦無法律可據者，週年利率為5％，民法第203條
    、第229條第1項；無法律上之原因而受利益，致他人受損害
    者，應返還其利益，民法第179 條定有明文。蓋依不當得利
    之法則請求返還不當得利，以無法律上之原因而受利益，致
    他人受有損害為其要件，故其得請求返還之範圍，應以對方
    所受之利益為度，非以請求人所受損害若干為準，無權占有
    他人土地，可能獲得相當於租金之利益為社會通常之觀念（
    最高法院61年台上字第1695號判例意旨參照）。是無權占有
    人顯係無法律上之原因而受利益，並致土地所有權人受有損
    害，則土地所有權人自得依不當得利之法律關係，請求無權
    占有人給付相當於租金之利益。
　⒉本件原告主張被告辛中鏵自108年1月20日起至110年8月19日
    止，尚有14個月租金未給付原告，經扣除押租金後，尚有12
    個月租金共計96,000元未給付，已如所述，故原告依前開約
    定請求被告辛中鏵給付租金96,000元，及被告自起訴狀繕本
    送達翌日110年9月28日起至清償日止，按年息5％計算之利息
    ，即屬有據。又原告主張被告辛中鏵於110年8月20日至系爭
    租約終止日即110年9月27日期間，被告辛中鏵亦均未給付租
    金等情，並提出存證信函為佐（見本院卷第75頁），依該存
    證信函足見被告辛中鏵僅支付110年4月19日至110年8月18日
    間之租金，至自110年8月20日後之租金，被告辛中鏵既未提
    出已繳納租金之證據，堪認原告此部分主張亦為真實，被告
    辛中鏵自應依前開系爭租約約定給付此段期間之租金予原告
    。
　⒊另被告辛中鏵於系爭租約終止後乃無權占用系爭房地，為無
    法律上原因而受有相當於租金之利益，並致原告受有損害，
    復參以系爭租約之租金為每月8,000元，則原告依民法第179
     條規定，請求被告辛中鏵自系爭契約終止後至返還系爭房
    地予原告之日止，按月給付相當於租金8,000元之不當得利
    ，即屬有據。
　㈣另原告雖主張被告辛中鏵迄仍未將系爭房屋於110年11、12之
    電費1,456元未給付原告等情，然查，被告辛中鏵已於111年
    1月4日繳納電費1,456元，此有其所提出台灣電力公司繳費
    憑證在卷可查（見本院卷第189頁），故原告此部分請求，
    屬無理由，應予駁回。
五、綜上所述，原告依系爭租約約定、土地法第100條第3款、民
    法第767 條第1 項及不當得利、租賃等法律關係，請求如聲
    明第㈠至㈣項所示，為有理由，應予准許，逾此範圍之請求則
    無理由，應予駁回。
六、本件原告勝訴部分，係就民事訴訟法第427 條第1 項訴訟適
    用簡易程序所為被告敗訴之判決，依民事訴訟法第389 條第
    1 項第3 款規定，應依職權宣告假執行。原告就其勝訴部分
    陳明願供擔保請准宣告假執行，僅係促使法院之職權發動，
    無庸為准駁之諭知；至原告敗訴部分，其假執行之聲請已失
    所依附，應併予駁回。另被告陳明願供擔保聲請宣告免為假
    執行，合於法律規定，爰酌定相當之擔保金額宣告之。　
七、本件事證已臻明確，兩造其餘攻擊防禦方法及所提證據，經
    核與判決結果不生影響，爰不逐一論述，附此敘明。
八、訴訟費用負擔之依據：民事訴訟法第79條。　　　　　　　
中　　華　　民　　國　　111 　年　　1 　　月　　27　　日
                  苗栗簡易庭  法　官　黃思惠
以上正本係照原本作成。　　　　　　　　　
如對本判決上訴，須於判決送達後20日內向本院提出上訴狀（須
附繕本）。如委任律師提起上訴者，應一併繳納上訴審裁判費。
                              書記官  林翰章
中　　華　　民　　國　　111 　年　　1 　　月　　27　　日